臺灣彰化地方法院民事判決　九十二年度訴字第三七號
　　原　　　告　　甲○○
　　　　　　　　　乙○○
　　　　　　　　　丁○○即洪敏.
　　　　　　　　　　　　　　住.
　　共　　　同
　　訴訟代理人　　黃呈利律師
　　被　　　告　　己○○　　住.
　　訴訟代理人　　戊○○　　住.
　　　　　　　　　丙○○　　住.
右當事人間請求交還土地等事件，本院於民國九十三年三月十八日言詞辯論終結，判
決如左：
    主　　文
被告應給付原告新台幣參萬肆仟肆佰參拾伍元。
被告承租原告所有坐落彰化縣二林鎮○○段第一二一二地號、地目建、面積七十點五
三平方公尺土地之租金，自民國九十一年十二月三十一日起調整為每年新台幣壹萬捌
仟參佰參拾捌元。
原告其餘之訴駁回。
訴訟費用由原告負擔十分之九，餘由被告負擔。
本判決第一項得假執行。
原告其餘假執行聲請駁回。
    事　　實
甲、原告方面：
壹、先位之訴部分：
一、聲明：
（一）被告應將坐落彰化縣二林鎮○○段第一二一二地號、地目建、面積七十點五三
      平方公尺土地（下稱系爭土地）之地上物即彰化縣二林地政事務所民國（下同
      ）九十二年四月二十五日、五月八日及五月九日複丈成果圖所示Ａ部分、面積
      二十四點零四平方公尺，及Ｂ部分、面積四點三九平方公尺之建物拆除，並將
      系爭土地交還原告。
（二）被告應給付原告新台幣（下同）十五萬元，及自起訴狀繕本送達之翌日起至清
      償日止，按年息百分之五計算之利息。
（三）被告應自起訴狀繕本送達翌日起至前開土地交還之日止，每年十二月三十一日
      給付原告七萬元。
（四）願供擔保，請准宣告假執行。
二、陳述：
（一）系爭土地為原告所有不定期限出租於被告，每年租金為三萬元。惟自八十七年
      起至九十一年止，共計五期十五萬元之租金，被告迄未給付，經原告於九十一
      年三月十四日以存證信函催告被告繳付，被告仍置之不理，爰以起訴狀繕本送
      達為終止兩造租賃關係之意思表示。租賃關係既經終止，承租人即應返還租賃
      物，故被告應返還系爭土地並將其上建物拆除，並清償積欠之十五萬元租金。
（二）按租賃關係消滅後，承租人仍為租賃物之使用收益者，即為無權占有。無權占
      有他人之土地，可獲得相當於租金之利益，並使他人受有相當於租金之損害，
      此為社會之通念，若將之解為無法律上之原因受有利益致他人受有損害之不當
      得利，亦無不可（最高法院五十八年度台上字第三七一七號、八十三年度台上
      字第一五七二號判決參照）。兩造租賃關係消滅後，被告仍繼續占用系爭土地
      ，被告因此可獲得相當於租金之利益，並使原告受有相當於租金之損害。原告
      依土地法第一百零五條準用同法第九十七條之規定，並審酌系爭土地位處彰化
      縣二林鎮市區，交通便利，價值不低，計算其相當於租金之利益，應以系爭土
      地申報地價一萬零四百元乘以系爭土地面積後，再以百分之十計算之，故被告
      每年可得七萬三千三百五十一元之利益，故被告若仍繼續占用系爭土地，原告
      則請求被告應於每年十二月三十一日給付七萬元之不當得利。
貳、備位之訴部分：
一、聲明：
（一）被告應給付原告十五萬元，及自起訴狀繕本送達之翌日起至清償日止，按年息
      百分之五計算之利息。
（二）被告承租原告所有系爭土地之租金，自九十一年十二月三十一日起調整為每年
      七萬元，並按年於每年十二月三十一日給付。
（三）願供擔保，請准宣告假執行。
二、陳述：
（一）若認本件原告終止租賃契約為無理由，原告仍請求被告清償自八十七年起至九
      十一年止，共計五期十五萬元之租金。
（二）按租賃物為不動產者，因其價值之昇降，當事人得聲請法院增減其租金。但其
      租賃定有期限者，不在此限；又按城市地方房屋之租金，以不超過土地及其建
      築物申報總價額年息百分之十為限，民法第四百四十二條、土地法第一百零五
      條準用同法第九十七條分別定有明文。縱認兩造租賃關係繼續存在，惟原訂每
      年三萬元之租金顯然過低，有調整之必要。系爭土地位於市區交通便利處，公
      告現值每平方公尺為四萬二千元，申報地價亦有一萬零四百元，其租金之計算
      ，以申報地價乘以系爭土地面積後，再以百分之十計算，相當於七萬元。因此
      ，被告自九十一年十二月三十一日起，每年十二月三十一日應給付原告之租金
      ，應調整為七萬元。
參、證據：提出存證信函影本四份、地價謄本一份、土地登記謄本、戶籍謄本各二份
    等為證。
乙、被告方面：被告未於言詞辯論期日到場，據其前於準備程序略稱：
壹、先位之訴部分：
一、聲明：原告之訴及假執行聲請均駁回。
二、陳述：
（一）兩造就系爭土地係以不定期限由被告承租用以建築房屋、約定租金為每年年底
      在被告住處收取，本件係原告自己不來收租金，被告不負遲延責任；系爭土地
      及坐落彰化縣二林鎮○○段第一二一三地號土地為被告向原告及原告甲○○的
      叔伯一併承租，於八十六年三月二十六日被告繳納八十五年上開二筆土地合計
      之租金僅為一萬五千零四十九元，系爭土地租金並非三萬元。
（二）被告願意清償前所積欠之租金。
貳、備位之訴部分：
一、聲明：原告之訴及假執行聲請均駁回。
二、陳述：系爭土地被告願意以每坪五百元繼續承租。
參、證據：提出領據、本院九十二年度存字第二九八、二九九、三○○號提存書、賣
    物據、建物所有權保存登記申請書各一份、收據二十份（以上均影本）等為證。
丙、本院依原告聲請履勘現場，並囑託彰化縣二林地政事務所測量並繪製成果圖。
    理　　由
甲、程序部分：
一、被告經合法通知，未於言詞辯論期日到場，核無民事訴訟法第三百八十六條所列
    各款情形，爰依原告之聲請，由其一造辯論而為判決。
二、原告洪敏槶於本件訴訟繫屬中九十二年七月八日死亡，其就系爭土地所有權應有
    部分三分之一由其繼承人丁○○以分割繼承為原因取得，有土地登記謄本可證（
    見本院卷第一一三頁），丁○○聲明承受訴訟，經核並無不合，先此敘明。
三、按不變更訴訟標的，而補充或更正事實上或法律上之陳述者，非為訴之變更或追
    加，民事訴訟法第二百五十六條定有明文。查原告起訴時就其備位聲明第二項係
    請求：被告應自九十一年十二月三十一日起，每年十二月三十一日給付原告七萬
    元，及各該給付期限屆至之日起至清償日止，按年息百分之五計算之利息（見本
　　院卷第五頁），然根據其此部份起訴事實理由則表明此為調整租金之請求（見本
　　院卷第七頁）。嗣原告於九十三年三月八日更正此部份聲明為：被告承租原告所
　　有系爭土地之租金，自九十一年十二月三十一日起調整為每年七萬元，並按年於
　　每年十二月三十一日給付。且仍表明此為調整租金之請求（見本院卷第一四二頁
　　）。原告上開聲明之變更，經核係更正法律上之陳述，非為訴之變更，先此敘明
　　。
乙、先位之訴部分：
一、原告主張：系爭土地為原告所有不定期限出租於被告，每年租金為三萬元。惟自
    八十七年起至九十一年止，共計五期十五萬元之租金被告未予給付，原告曾以存
    證信函催告被告繳付，然被告卻置之不理，爰以起訴狀繕本送達為終止租賃關係
    之意思表示。租賃關係既經終止，承租人即應返還租賃物，故被告應返還系爭土
    地並將其上建物拆除，並清償積欠之十五萬元租金。又租賃關係消滅後，被告仍
    繼續占用系爭土地，此為無權占有，被告因此可獲得相當於租金之不當得利。被
    告所取得不當得利，以系爭土地之申報地價每平方公尺為一萬零四百元乘以系爭
    土地面積後，再以百分之十計算之，計可得相當七萬三千三百五十一元之租金利
    益，故被告應於每年十二月三十一日給付原告七萬元之不當得利等語；被告則以
    ：本件係原告自己不來收租金，被告不負遲延責任；系爭土地及坐落彰化縣二林
    鎮○○段第一二一三地號土地為被告向原告及原告甲○○的叔伯一併承租，於八
    十六年三月二十六日被告繳納八十五年上開二筆土地合計之租金僅為一萬五千零
    四十九元，系爭土地租金並非三萬元等語，資為抗辯。
二、經查，兩造就系爭土地係以不定期限由被告承租用以建築房屋，約定租金為每年
    年底在被告住處收取等情，為兩造陳明在卷，並經本院至現場勘驗屬實（分別見
    本院卷第三十頁、第四十三頁），堪信為真實。本件原告請求被告將系爭土地之
    地上物即彰化縣二林地政事務所九十二年四月二十五日、五月八日及五月九日之
    複丈成果圖所示Ａ部分、面積二十四點零四平方公尺，及Ｂ部分、面積四點三九
    平方公尺之建物拆除，並將系爭土地交還原告，並附帶請求被告應自起訴狀繕本
    送達被告之翌日起至系爭土地交還之日止，每年十二月三十一日給付原告相當於
    租金損害之不當得利七萬元，及請求被告給付積欠租金十五萬元，無非以被告積
    欠八十七年至九十一年五年之租金，以每年租金三萬元計算共計十五萬元為憑。
    然原告主張兩造約定系爭土地租金為每年三萬元等情，為被告所否認，並辯稱：
    系爭土地及坐落彰化縣二林鎮○○段第一二一三地號土地為被告向原告及原告甲
    ○○的叔伯一併承租，於八十六年三月二十六日被告繳納八十五年上開二筆土地
    合計之租金僅為一萬五千零四十九元，系爭土地每年租金並非三萬元，是本件首
    應審究者，厥為兩造就系爭土地原約定之租金為何。
三、經查，原告主張兩造約定系爭土地租金為每年三萬元，僅以其單方面製作之存證
    信函影本為據，已有未合。而被告辯稱：系爭土地及坐落彰化縣二林鎮○○段第
    一二一三地號土地為被告向原告及原告甲○○的叔伯一併承租，於八十六年三月
    二十六日被告繳納八十五年上開二筆土地合計之租金為一萬五千零四十九元等情
    ，業據被告提出其於八十六年三月二十六日繳納八十五年租金之收據影本一份為
    證，原告對於上開收據確為兩造收取八十五年租金之憑證亦不爭執（見本院卷第
    七十九頁）。根據上開收據記載：「茲收到一萬五千零四十九元，八十五年地基
    、前面二十一坪計八百四十台斤、後面十七點七二坪計三百五十四斤四兩、合計
    一千一百九十四斤四兩」（見本院卷第七十頁）。再參以上開收據所載「前面二
    十一坪」係指坐落彰化縣二林鎮○○段第一二一三地號土地、「後面十七點七二
    坪」方係系爭土地等情，業據兩造陳明在卷（見本院卷第一百二十四頁），則兩
    造就系爭土地依此計算於八十五年約定租金僅為稻穀三百五十四斤四兩，折算新
    台幣為六千八百八十七元（元以下四捨五入），至為明確。原告主張兩造約定系
    爭土地租金為每年三萬元云云，尚與事實不符。且原告既自承上開收據所載「前
    面二十一坪」係指坐落彰化縣二林鎮○○段第一二一三地號土地，則被告於八十
    六年三月二十六日所繳納之租金一萬五千零四十九元顯然係包括系爭土地及坐落
    彰化縣二林鎮○○段第一二一三地號土地共二筆土地之租金，故原告嗣主張其只
    有收系爭土地之租金，八十五年之租金為一萬五千零四十九元云云，亦顯與客觀
    事實不相適合，並無可採。
四、按所謂往取債務，係指以債務人之住所為清償地之債務而言，此種債務，必須債
    權人於清償期屆滿後至債務人之住所收取時，債務人拒絕清償，始負給付遲延之
    責任；依契約應由出租人赴承租人處收取租金，而出租人並未赴承租人處收租者
    ，則衹構成出租人受領之遲延，不能謂為承租人之欠租，設此際承租人業已催告
    出租人收租，或已將租金提存者，其不能謂承租人欠租固不待言，縱或承租人未
    為此項催告或提存，其不能構成承租人之欠租責任亦同。最高法院六十九年台上
    字第一二八０號、五十二年台上字第一三二四號分別著有判例，可資參照。系爭
    土地於八十五年兩造約定租金為六千八百八十七元既經認定，兩造約定租金繳納
    方式為每年年底原告至被告住處收取復如前述，則原告於九十一年三月十四日函
    催被告將八十七年至九十年計四年欠租十二萬元匯至原告甲○○帳戶，其主張收
    取之地租金額與兩造約定既不相符，亦未表明往取，其上開催告自非適法，原告
    復未舉證證明其曾親赴被告處收取適合租金遭拒，從而原告主張終止兩造租賃關
    係，請求被告將系爭土地之建物拆除，將系爭土地交還原告，並附帶請求被告應
    自起訴狀繕本送達被告之翌日起至系爭土地交還之日止，每年十二月三十一日給
    付原告相當於租金損害之不當得利七萬元，均為無理由，應予駁回。
五、系爭土地租金兩造既於八十五年約定為六千八百八十七元，則依此計算被告自八
    十七年至九十一年共五年應給付原告之租金為三萬四千四百三十五元，被告就上
    開金額並陳明願意繳納（見本院卷第一百二十五頁），從而原告請求被告給付五
    年租金三萬四千四百三十五元，為有理由，應予准許，其餘逾此部分請求，則無
    理由，應予駁回。又本件租金為往取債務，原告並未舉證證明其曾親赴被告處收
    取適合租金遭拒，則被告自不負遲延責任，故原告就上開三萬四千四百三十五元
    部分，請求併算自起訴狀繕本送達翌日起至清償日止，按年息百分之五計算之利
    息，為無理由，應予駁回。
丙、備位之訴部分：
一、原告就備位之訴聲明第一項請求被告給付自八十七年起至九十一年止，共計五年
    十五萬元之租金。此部份與原告先位聲明第二項請求相重複，其應予准許部分為
    三萬四千四百三十五元，其餘請求則應予駁回，理由已臚列如前，此處不贅。
二、增加租金部分：原告主張：系爭土地位於市區交通便利處，公告現值每平方公尺
    為四萬二千元，申報地價亦有一萬零四百元，其租金之計算，以申報地價乘以系
    爭土地面積後，再以百分之十計算，相當於七萬元，兩造原約定租金顯然過低，
    爰請求將被告自九十一年十二月三十一日起，每年十二月三十一日應給付原告之
    租金調整為七萬元等語；被告則以：願以每坪五百元繼續承租系爭土地等語，資
    為抗辯。
三、按租賃物為不動產者，因其價值之昇降，當事人得聲請法院增減其租金。但其租
    賃定有期限者，不在此限，民法第四百四十二條定有明文。系爭土地係以不定期
    限由被告承租用以建築房屋，租金自八十五年迄九十一年均為每年六千八百八十
    七元，已如前述。而兩造就系爭土地租金原約定係以稻穀計算並按當地農會價格
    折算新台幣給付，嗣於本院九十二年九月二十九日行準備程序時合意將租金改為
    直接以新台幣計算等情，並經兩造陳明在卷（見本院卷第一０六頁），系爭土地
    之申報地價每平方公尺一萬零四百元，有地價謄本可稽（見本院卷第一一五頁）
    ，原告主張系爭土地價值已有昇高，並為被告所不爭執，且原告於起訴前九十一
    年三月十四日即曾函告被告增加租金，從而原告請求自九十一年十二月三十一日
    起（即通知增加租金後之次年度）增加租金，為有理由，應予准許。
四、按城市地方房屋之租金，以不超過土地及其建築物申報總價額年息百分之十為限
    ，土地法第九十七條第一項定有明文，同法第一百零五條復明定第九十七條之規
    定於租用基地建築房屋均準用之。再按基地租金之數額，除以基地地價為基礎外
    ，尚須斟酌基地之位置，工商業繁榮之程度，承租人利用基地之經濟價值及所受
    利益等項，並與鄰地租金相比較，以為決定（最高法院六十八年台上字第三○七
    一號判例參照）。查系爭土地之申報地價為七十三萬三千五百十二元，係位於門
    牌號碼彰化縣二林鎮○○路○段三五七號建物西側，為裡地、不鄰路，被告所建
    之房屋為磚造結構、建約六十年、供被告自住，二林鎮○○路○段路寬約十公尺
    、兩側建物均係店舖式建築，市容熱鬧、北方約一百公尺處有菜市場及仁和宮廟
    等情，為兩造所不爭執，並據本院履勘現場屬實，製有勘驗筆錄、簡圖、照片十
    五張可證。本院斟酌系爭土地之申報地價、基地之位置、工商繁榮之程度、承租
    人利用基地之經濟價值及所受利益，及調整前兩造約定每年租金為六千八百八十
    七元等情，認系爭土地租金應以申報地價總值年息百分之二點五為適當，即年租
    金應增加為一萬八千三百三十八元（元以下四捨五入）。被告辯稱應以每坪五百
    元計算為一萬零六百六十八元，及原告要求依法定最高標準調整，均有失當，並
    無足取。被告承租原告所有系爭土地，應自九十一年十二月三十一日起調整為每
    年租金一萬八千三百三十八元，原告逾此部份請求，為無理由，應予駁回。又原
    告備位之訴聲明第二項，既屬增加租金之請求，且兩造對於租金給付日期，並無
    爭議，則原告併請求註明被告應按年於每年十二月三十一日給付租金，自屬多餘
    ，應予駁回。
丁、原告陳明願供擔保，聲請宣告假執行，經核其勝訴部份即本判決第一項所命給付
    之金額，未逾五十萬元，依民事訴訟法第三百八十九條第一項第五款規定，應依
    職權宣告假執行，並無命原告供擔保之必要，原告其餘假執行之聲請，因訴之駁
    回而失所附麗，且原告備位聲明第二項關於增加租金之請求，為形成之訴，無從
    假執行，應併予駁回。
戊、本件事證已臻明確，兩造其餘攻擊防禦方法及舉證，經核皆於判決結果無影響，
    爰不逐一論述，附此敘明。
據上論結，本件原告之訴為一部有理由，一部無理由，依民事訴訟法第三百八十五條
第一項前段、第七十九條、第八十五條第一項前段、第三百八十九條第一項第五款，
判決如主文。
中　　　華　　　民　　　國　　九十三　　年　　　　三　　　月　　二十五　日
                                        民事第一庭
~B審判長法官　林金灶
~B　　　法官　陳瑞水
~B      法官　王昌鑫
右為正本係照原本作成。
如對本判決上訴，須於判決送達後二十日內向本院提出上訴狀。
~B法院書記官　張俞文
中　　　華　　　民　　　國　　九十三　　年　　　　三　　　月　　二十五　日
